【裁判字號】    94,訴,2296
【裁判日期】    970818
【裁判案由】    偽造文書等
【裁判全文】
臺灣高雄地方法院刑事判決              94年度訴字第2296號
公  訴  人  臺灣高雄地方法院檢察署檢察官
被      告  乙○○
被      告  丙○○
被      告  元佑實業有限公司
代  表  人  丁○○
代  理  人  丙○○
被      告  專一興業有限公司
代  表  人  乙○○
上列被告因違反政府採購法案件，經檢察官提起公訴（93年度偵
字第12570 號、94年度偵字第8067號、10853 號），本院判決如
下︰
    主  文
丙○○、乙○○、元佑實業有限公司、專一興業有限公司均無罪
。
    理  由
一、公訴意旨略以：被告己○○（本院另行審結）係華南儀器有
    限公司（下稱華南公司）總經理，亦係祈億貿易有限公司（
    下稱祈億公司）股東，負責祈億公司醫療器材販售業務。被
    告甲○○（本院另行審結）係融銳興業有限公司（下稱融銳
    公司）經理。被告丙○○係元佑實業有限公司（下稱元佑公
    司）協理。被告乙○○係專一興業有限公司（下稱專一公司
    ）總經理。緣己○○欲借牌虛增投標家數為祈億公司陪標，
    遂指示員工戊○○向丙○○借用元佑公司牌照，分別陪標中
    油公司煉製事業部91年10月25日決標之「呼吸器壹台」、龍
    泉榮民醫院91年8 月20日決標之空氣清淨機（醫療用）採購
    案。另被告甲○○欲借牌虛增投標家數為融銳公司陪標，亦
    向被告乙○○借用專一公司牌照陪標聯合醫院92年6 月20日
    決標之「閃喉頻內視鏡壹支」、國軍左營醫院發包之直達內
    視鏡採購案。因認被告丙○○、乙○○所為係涉犯政府採購
    法第87條第5 項之罪嫌。又被告丙○○、乙○○因執行業務
    觸犯政府採購法罪責，元佑公司、專一公司應依同法第92條
    規定科以罰金云云。
二、按犯罪事實應依證據認定之，無證據不得認定其犯罪事實；
    不能證明被告犯罪者，應諭知無罪之判決，刑事訴訟法第15
    4 條第2 項、第301 條第1 項定有明文。次按認定不利於被
    告之事實，須依積極證據，苟積極證據不足為不利於被告事
    實之認定時，即應為有利於被告之認定，更不必有何有利之
    證據，最高法院30年上字第816 號著有判例。所謂「積極證
    據足以為不利被告事實之認定」，依據同院76年臺上字第49
    86號判例意旨，係指據為訴訟上證明之全盤證據資料，在客
    觀上已達於通常一般之人均不致於有所懷疑、而得確信被告
    確曾犯罪之程度；若未達到此一程度，而有合理之懷疑存在
    時，即無從為有罪之確信。
三、本件公訴人認被告等人涉嫌上開犯行，無非係以上開被告證
    述、證人戊○○證詞、中油公司煉製事業部91年10月25日決
    標之「呼吸器壹台」、龍泉榮民醫院91年8 月20日決標之空
    氣清淨機、聯合醫院於92年6 月20日決標之「閃喉頻內視鏡
    壹支」、國軍左營醫院發包之直達內視鏡採購案決標紀錄表
    等件為其論罪依據。訊據被告丙○○、乙○○均堅詞否認有
    公訴人所指犯行，並均辯稱：其等並未同意出借公司牌照，
    亦未參與上開醫院採購案之投標等語。
四、經查：
  (一)中油公司煉製事業部於91年10月25日決標之「呼吸器」採購
    案，分有元佑公司、大手公司、祈億公司參與投標，嗣由祈
    億公司標得該案；龍泉榮民醫院於91年8 月20日決標之「空
    氣清淨機」採購案，分有元佑公司、昇輝公司、祈億公司參
    與投標，嗣由祈億公司標得該案，高雄市立聯合醫院於92年
    6 月20日決標之「喉閃頻內視鏡」採購案，分有朋笛國際有
    限公司（下稱朋笛公司）、專一公司及融銳公司參與投標，
    嗣由融銳公司標得該案；國軍左營醫院於92年7 月2 日決標
    之直達內視鏡採購案，分有朋笛公司、專一公司、融銳公司
    參與投標，嗣由融銳公司標得該案等情，據證人即祈億公司
    員工戊○○、融銳公司經理甲○○於警詢中證述明確（見偵
    10卷第94-95 頁、見偵7 卷第174 、175 頁、偵10卷第90頁
    ），復有中油公司開標紀錄（見偵10卷第101 頁）、龍泉榮
    民醫院開標紀錄（見偵10卷第97頁）、高雄市立聯合醫院投
    標標單（兼切結書）2 紙（見偵10卷第39、44頁）、開標廠
    商簽到表1 紙（見偵10卷第45頁）、國軍左營醫院採購案全
    部資料（見偵7 卷第9-155 頁）在卷可參。
  (二)祈億公司為求標得上開中油公司煉製事業部、龍泉榮民醫院
    採購案，曾使用元佑公司牌照投標等情，雖據證人即祈億公
    司業務戊○○於調查局人員詢問時證稱：上開採購案招標時
    ，經我向公司總經理己○○報告後，由己○○指示我洽詢元
    佑公司丙○○及大手公司龔文和陪標意願後，在獲得他們同
    意之情形下，去買三份標單，將其中2 份標單交給元佑及大
    手公司，由陪標商自行書寫，投標價格亦由各陪標廠商以高
    於或平預算價格的標價填寫於標單上，押標金及相關投標證
    明亦由陪標廠商元佑及大手二家公司各自負責，並在限期內
    投標等語（見偵10卷第96頁），惟因其後於審理中到庭改稱
    ：元佑公司是我們公司小姐跟他們公司要稅單，再來就是由
    公司處理陪標事宜，我個人是負責業務，只負責遞件及參與
    開標，並沒有權限向元佑公司借用印章、稅單等語（見本院
    卷4 第21頁），已否認有向被告丙○○洽詢陪標事宜。另證
    人即祈億公司股東兼業務之己○○到庭證稱：10幾年前元佑
    公司為了要報價或陪標，曾將公司大小章及營利事業登記證
    留存在祈億公司，後我們要投標時，就由公司小姐聯絡元佑
    公司員工交付稅單，再自行使用該公司牌照投標等語（見本
    院卷4 第23-24 頁），核與被告丙○○自承：我們之前有交
    付證件、印章給祈億公司等語相符（見本院卷4 第26頁），
    則在祈億公司本身即持有元佑公司證件及印章之情形下，如
    欲使用該公司名義投標，直接使用該公司留存相關證件填寫
    標單即可，又祈億公司既要求他廠商陪標，衡情該押標金亦
    係由其自行支付為合理，自無戊○○前述上開採購案，係將
    標單交給元佑公司自行書寫，再由其公司負責準備押標金及
    相關投標證明等情，足認戊○○前於調查局證述內容，非與
    事實相符，自難認可採。
  (三)又祈億公司雖持有元佑公司證件及印章，惟因被告丙○○到
    庭供陳：採購法施行前一年多時，我曾跟己○○說他們絕對
    不可以拿我們公司證件來陪標，並要將我們公司交付的印鑑
    銷燬，在本案發生前2 、3 年，我碰到己○○時，問他有無
    將印章銷燬，他還跟我說已經銷燬了等語（見本院卷4 第26
    頁），證人己○○對此則證稱：事過已久，我不清楚被告丙○○是否有告知上情，如果有告知，我也已經忘記了等語（
    見本院院4 第25頁），由前開己○○未堅決否認被告丙○○
    曾告知上情，僅消極以記憶不清等語回應，已徵被告丙○○
    辯詞較值可信，是縱元佑公司曾將證件、印鑑交予祈億公司
    ，惟既被告丙○○已於嗣後要求祈億公司應將該證件、印鑑
    銷燬，並獲得己○○正面答覆，且證人己○○亦到庭證稱：
    我們公司在投標前確實沒有跟元佑公司負責人講這件事情等
    語（見本院卷4 第26頁），自難認被告丙○○有同意祈億公
    司以元佑公司名義投標上開2 採購案之情。至前述祈億公司
    員工為投標上開採購案曾向元佑公司員工索取稅單等情，雖
    令人質疑元佑公司仍有同意陪標之情，否則為何會給付稅單
    ，惟證人即祈億公司員工子○○到庭證稱：我在祈億公司擔
    任會計工作，因為要用到稅單，就打電話給元佑公司，看當
    時何人接電話，就跟她說我是祈億公司員工要向他們拿稅單
    ，他們沒問原因為何，我也沒表示要投標用，他們就將稅單
    傳真過來給我們等語（見本院卷4 第46頁），顯見元佑公司
    員工可能係因兩公司頗有往來，未追問用途即輕易將稅單交
    與祈億公司使用，且縱不作此解釋，因該稅單之用途本不限
    於投標所用，自難僅憑前開交付稅單等節，即認元佑公司有
    因此同意陪標上開2採購案之情。
  (四)證人即被告甲○○固於調查人員詢問時證稱：「（問：融銳
    公司是否曾向專一公司、朋笛公司借牌投標高雄市立聯合醫
    院92年6 月20日決標之「喉閃頻內視鏡」採購案、國軍左營
    醫院92年7 月間「直達內視鏡」採購案？詳情為何？）答：
    該2 件醫療器材採購案，是本公司高雄聯絡處的業務主任癸○○負責，相關詳情我並不清楚，但是據我太太辛○○告訴
    我，當初該2 件標案公開招標時，癸○○都有以電話向辛○○表示擬以找2 將廠商陪標的方式協助融銳公司順利得標，
    經辛○○同意後，並由辛○○分別向朋笛公司庚○○及專一
    公司乙○○聯絡後，取得該2 家公司最近一期完稅證明及最
    近一年無退票紀錄，而本公司早先因業務往來、保證之需要
    ，所以留有朋笛及專一公司的公司執照、營利事業登記證及
    大小章，所以在取得該2 家公司最近一期完稅證明及最近一
    年無退票紀錄後，該2 件醫療器材採購案有關融銳公司及陪
    標廠商朋笛及專一公司的標單均由本公司製作‧‧‧」等語
    （見偵10卷第91頁），惟其既自承非實際負責上開採購業務
    之人，所悉上開朋笛公司陪標之情，又係經由其太太辛○○
    轉知而來，顯見其並未親身見聞上開辛○○與被告乙○○聯
    絡陪標事宜，自難以其前開所言，資為對被告乙○○不利之
    認定。
  (五)證人即融銳公司負責人辛○○到庭證稱：因為我們公司原本
    即留有專一公司相關證件，再由南區業務癸○○負責處理相
    關投標事宜，我只有與朋笛公司負責人庚○○聯絡借牌事宜
    ，我不認識專一公司負責人乙○○，也沒有與他聯繫等語（
    見本院卷4 第49頁），否認曾向被告乙○○借用牌照投標之
    情，參以其與甲○○均證述融銳公司原本即持有專一公司相
    關證件等語，則辛○○應係在未徵得乙○○同意下，自行持
    專一公司相關證件投標上開採購案等情，堪已認定。又專一
    公司交付相關證件予融銳公司之目的為何，據證人甲○○到
    庭證稱：該證件是專一公司交給我們作擔保廠商所用等語（
    見本院卷4 第29頁），亦堪認專一公司非係為了日後有陪標
    之可能，始將相關證件交予融銳公司持有，是其對於前述融
    銳公司自行使用該公司證件投標等情，自無知悉或預見之可
    能。又融銳公司為投標上開採購案，縱有另向專一公司索取
    稅單等情，惟如前述，持有稅單本不限於投標所用，且此亦
    有可能係專一公司員工因認與融銳公司有業務往來，未追問
    用途即將稅單交予該公司使用，仍難僅憑前開交付稅單等節
    ，即認專一公司有因此同意陪標上開2 採購案等情。
五、綜上所述，本案堪認公訴人認被告丙○○、乙○○、元佑公
    司、專一公司涉嫌違反政府採購法罪嫌，所憑證據，未達通
    常一般人均不致有所懷疑，而得以確信其為真實之程度。此
    外，本件復查無其他積極證據足認被告有何公訴人所指之犯
    行，揆諸首揭法條及判例意旨說明，自不能證明被告犯罪，
    應為無罪之諭知，以昭審慎。
據上論斷，應依刑事訴訟法第301 條第1 項前段，判決如主文。
本案經檢察官壬○○到庭執行職務。
中    華    民    國    97    年    8     月    18    日
                  刑事第十一庭  審判長法  官  施柏宏
                                      法  官  林書慧
                                      法  官  黃宗揚
以上正本證明與原本無異。
如不服本判決應於收受本判決後10日內向本院提出上訴書狀，並
應敘述具體理由，如未敘述上訴理由者，應於上訴期間屆滿後20
日內補提理由書狀於本院（均須按他造當事人之人數附繕本）「
切勿逕送上級法院」。
中    華    民    國    97    年    8     月    18    日
                                      書記官  王壹理


司法院資訊處製作；財團法人民間司法改革基金會備份。
